【裁判字號】    99,訴,666
【裁判日期】    990715
【裁判案由】    政府採購法
【裁判全文】
臺北高等行政法院判決
                                       99年度訴字第666號
                                     99年6月24日辯論終結
原      告  宏志有限公司
代  表  人  甲○○○
被      告  新竹市政府
代  表  人  乙○○○○○○
訴訟代理人  丙○○
上列當事人間政府採購法事件，原告不服行政院公共工程委員會
中華民國99年1 月15日訴字第0980500 號採購申訴審議判斷，提
起行政訴訟，本院判決如下：
    主  文
原告之訴駁回。
訴訟費用由原告負擔。
    事實及理由
一、程序事項：原告經合法通知，未於言詞辯論期日準時到場，
    核無行政訴訟法第218 條準用民事訴訟法第386 條各款所列
    情形，爰併準用民事訴訟法第385 條第1 項前段規定，依被
    告之聲請，由其一造辯論而為判決。
二、事實概要：原告參與被告辦理之「98年度巡守隊人員制服共
    同供應契約」採購案，被告以其投標與招標文件規定未合，
    認定為無效標。原告不服，於民國98年10月14日向被告提出
    異議，並經被告以98年10月21日府民行字第0980115199號函
    復原告「異議無理由」；原告猶不服，復提出申訴，經審議
    判斷「申訴駁回」後，遂向本院提起行政訴訟。
三、原告主張（原告未於言詞辯論期日到庭，惟據其前到庭陳述
    及提出書狀）：
  (一)本件標案之投標須知第45點及第47點規定本案決標原則為最
    低標並按分項及單價決標，而三項報價中，原告有二項標價
    最低，依招標程序應由原告得標。
  (二)被告以原告未附「新竹市政府98年度巡守隊人員制服共同供
    應契約規格審查表」（下稱規格審查表）為由部分。因本案
    投標須知第45點所規定之全份招標文件中採分項明列方式，
    其中並無包含「規格審查表」。且本案依投標須知第22點規
    定「本採購開標採不分段開標。所有投標文件置於一標封內
    ，不必按文件屬性分別裝封」。同時第66點亦規定「投標標
    封內不必再檢附機關製作之投標須知、契約書、招標規範及
    其他文件」。而未採分段開標即是未區分資格標及規格標，
    自無所謂規格標之審查過程，上揭「規格審查表」並無須要
    。故依投標須知第66點之規定，除投標廠商資格暨投標文件
    審查表所規定之必要文件外皆不需檢附於標封內。
  (三)如上所陳，被告以未屬於全份招標文件中的「規格審查表」
    ，要求原告公司及其他廠商需檢附於標函內，並認定未檢附
    該文件係屬不合格標喪失競標資格，不只於法無據，更嚴重
    侵害原告公司之權益等情。被告所為之異議處理結果明顯違
    法不當，申訴審議判斷未予糾正，亦有違誤等情。並聲明：
    申訴審議判斷及原處分（含異議處理結果）均撤銷；上開撤
    銷部分，確認原告就被告機關之「98年巡守隊人員制服共同
    供應契約」採購案得標。
四、被告則以：
  (一)本採購案件採分項、單價、最低標決標辦理，並已將招標相
    關表件全部電子檔案提供廠商下載。按本財物採購投標須知
    第65點規定全份招標文件經勾選者，包括（1 ）招標公告、
    （2 ）投標須知、（3 ）查核押標金保證金同意書、（4 ）
    投標廠商聲明書、（5 ）契約書、（6 ）規格表（書）、（
    7 ）投標廠商資格暨投標文件審查表及（14）標價清單等。
    （答辯卷附件二）復於同須知第66點明定「投標廠商應依規
    填妥…本招標文件所附投標廠商聲明書、投標標價清單並加
    蓋廠商及負責人印章…連同資格文件、規格文件及招標文件
    所規定之其他文件，密封後投標。」（答辯卷附件三）且另
    附有規格審查表，並載明「請將本表附於規格文件，一併裝
    入標封內」等字（答辯卷附件四）。該「規格審查表」即屬
    投標時所應檢附之規格文件，須一併裝入標封內甚明。並同
    須知第69點規定「未依前述招標文件規定投標或未依規定檢
    附各項文件者為無效標」。原告於投標時漏未檢附「規格審
    查表」，乃至其投標未符招標文件規定，是以被告開標當日
    即依「政府採購法」第50條第1 項第1 款規定及上開須知第
    69點規定（答辯卷附件五），宣布原告為無效標，自無不合
    。
  (二)再按政府採購法第41條及本財物採購投標須知第73點（1 ）
    規定，廠商對於招標文件內容有疑義者，自得於招標文件規
    定之日前，以書面向招標機關請求釋疑；但本案於開標前並
    未接獲投標廠商提出釋疑。
  (三)本案於98年10月8 日決標，並於98年10月16日與得標廠商簽
    約，其履約期限於98年12月31日終止，目前已進入驗收階段
    ，本件原告之訴為無理由等語，資為抗辯。並聲明求為判決
    駁回原告之訴。
五、本院判斷：
  (一)關於訴之聲明第一項（原告訴請撤銷申訴審議判斷、異議處
    理結果）部分：
  1.按「提起行政爭訟，須其爭訟有權利保護必要，即具有爭訟
    之利益為前提，倘對於當事人被侵害之權利或法律上利益，
    縱經審議或審判之結果，亦無從補救，或無法回復其法律上
    之地位或其他利益者，即無進行爭訟而為實質審查之實益。
    」有司法院釋字第546 號解釋可資參照。次按「（一）原告
    因行政處分之撤銷而有可回復之法律上利益時：雖該處分已
    執行完畢，依行政訴訟法第196 條及大法官釋字第213 號解
    釋意旨，原告應提起或續行撤銷訴訟，如原告提起確認訴訟
    ，審判長應行使闡明權，如原告仍不轉換為撤銷訴訟，應以
    其訴欠缺一般權利保護必要。（二）原告因行政處分之執行
    完畢而無回復原狀之可能者：則應依行政訴訟法第6 條第1
    項後段提起確認訴訟，如原告提起撤銷訴訟時行政處分已執
    行完畢，或在訴訟進行中執行完畢時，應認得將撤銷訴訟轉
    換為確認訴訟。」（各級行政法院91年度行政訴訟法律座談
    會法律問題第13則參照）。即行政處分執行完畢後，如該行
    政處分所發生之效力，對受處分人仍有法律上之利益，固非
    不得提起行政救濟，惟所提撤銷訴訟，若該行政處分已執行
    完畢而不存在，且無回復原狀之可能者，自無法達到其訴訟
    目的，則屬欠缺訴訟權利保護之要件。是以，受處分人就已
    執行完畢而無回復原狀可能之行政處分，應提確認行政處分
    違法之訴，以資救濟。
  2.查本院於99年5 月31日準備程序中，經向原告闡明「被告所
    述98年度預算已經執行完畢，不可能重新編列重新採購，則
    本案有無回復可能？原告是否仍提起撤銷訴訟？訴之聲明是
    否變更？」原告稱將儘速具狀陳明，惟至本件99年6 月10日
    言詞辯論前，原告並未為訴之變更或追加，且經合法通知未
    到庭辯論；本院另定99年6 月24日行言詞辯論，至言詞辯論
    前，原告仍未為訴之變更或追加，且經合法通知未準時到庭
    經依被告聲請一造辯論後始到庭。
  3.經查系爭採購案於98年10月8 日決標，被告已於98年10月16
    日與得標廠商簽約，採購契約之履約期限至98年12月31日止
    。被告稱採購案已經執行完畢，採購制服已經交貨，業經驗
    收，98年度預算已經執行完畢，不可能重新編定預算、重新
    辦理採購，而本件採購案關於99年度、100 年度之增購之擴
    充條款（見參投標須知第49條即原處分卷第10頁），經監察
    院轉發內政部警政署，再轉知所屬各警察機關，就巡守隊制
    服99年、100 年已無編列預算，足見系爭採購案無從回復招
    標階段。從而，原告訴請撤銷審議判斷及原處分（含異議處
    理結果），依前揭說明，自屬欠缺訴訟權利保護要件，應判
    決駁回之。
  (二)關於訴之聲明第二項（確認原告就系爭採購案得標）部分：
  1.按「確認行政處分無效及確認公法上法律關係成立或不成立
    之訴訟，非原告有即受確認判決之法律上利益者，不得提起
    之。其確認已執行而無回復原狀可能之行政處分或已消滅之
    行政處分為違法之訴訟，亦同。確認行政處分無效之訴訟，
    須已向原處分機關請求確認其無效未被允許，或經請求後於
    三十日內不為確答者，始得提起之。確認訴訟，於原告得提
    起或可得提起撤銷訴訟、課予義務訴訟或一般給付訴訟者，
    不得提起之。但確認行政處分無效之訴訟，不在此限。」行
    政訴訟法第6 條第1 、2 、3 項定有明文。原告訴之聲明第
    二項『上開撤銷部分，確認原告就被告機關之「98年巡守隊
    人員制服共同供應契約」採購案得標。』並非以行政處分為
    確認對象，核與行政訴訟法提起確認之訴之要件不符；綜觀
    原告聲明之真意，應係請求被告為其得標之處分，惟原告訴
    之聲明第一項撤銷之訴既經駁回，原告請求被告就撤銷部分
    為其得標之處分，自失所依據，亦應駁回。
  2.按政府採購法第50條第1 項第2 款規定：「投標廠商有下列
    情形之一，經機關於開標前發現者，其所投之標應不予開標
    ；於開標後發現者，應不決標予該廠商：…二、投標文件內
    容不符合招標文件之規定。」
  3.查系爭投標須知第66點規定「投標廠商應依規定填妥……本
    招標文件所附投標廠商聲明書、投標標價清單……連同資格
    文件、規格文件及招標文件所規定之其他文件，密封後投標
    」，準此資格文件、規格文件等，應連同其他文件一併密封
    後投標；依投標須知第65點「全份招標文件包括：……(6)規
    格表（書）……」；招標文件中附有系爭規格審查表，其上
    明載「請將本表附於規格文件，一併裝入標封內」等字（見
    答辯卷附件四），故系爭規格審查表為投標須知第65點之招
    標文件，依系爭規格審查表上之文句及投標須知第66點規定
    ，應一併裝入標封內，原告主張毋庸檢附於標封內，委不足
    採。又投標須知第22點規定「本採購開標採：不分段開標。
    所有投標文件置於一標封內，不必按文件屬性分別裝封。」
    、第45點規定「決標原則最低標」，即將所有投標文件置於
    一標封內，係採不分段開標無誤；而投標須知第45點決標原
    則採最低標者，係指招標文件及資格文件均具備後，於決標
    時由最低標者得標之意。故原告主張按投標須知第22點及第
    45點，毋庸檢附規格審查表，亦不足取。是以，被告以原告
    投標時未檢附規格審查表，其投標文件與招標文件不合，為
    無效標，不決標予原告，於法並無不合。原告請求確認其就
    系爭採購案得標，為無可採。
六、綜上所述，原告訴請撤銷申訴審議判斷及原處分（含異議處
    理結果），因已無藉由撤銷訴訟而可回復之法律上利益，原
    告所提先位撤銷訴訟即屬欠缺保護之必要，應予駁回。其請
    求就撤銷部分確認其得標亦無理由，亦應駁回。又本院卷第
    59頁更正聲明狀，係於辯論終結後，原告始向本院總收文提
    出，於法不合，併此敘明。本件事證已臻明確，兩造其餘攻
    擊防禦方法經核與本件判決結果不生影響，爰不逐一論述。
據上論結，本件原告之訴為無理由，依行政訴訟法第98條第1 項
前段、第218 條、民事訴訟法第385 條第1 項前段，判決如主文
。
中    華    民    國    99    年     7   月     15    日
                     臺北高等行政法院第四庭
                               審判長法  官   黃  本  仁
                                     法  官   陳  秀  
                                     法  官   林  妙  黛
上為正本係照原本作成。
如不服本判決，應於送達後20日內，向本院提出上訴狀並表明上
訴理由，如於本判決宣示後送達前提起上訴者，應於判決送達後
20日內補提上訴理由書（須按他造人數附繕本）。
中    華    民    國    99    年     7   月     15    日
                                     書記官   蔡  逸  萱

司法院資訊處製作；財團法人民間司法改革基金會備份。
